【裁判字號】    90,易,385
【裁判日期】    900502
【裁判案由】    偽造文書
【裁判全文】
臺灣高雄地方法院刑事判決                            九十年度易字第三八五號
    公  訴  人  臺灣高雄地方法院檢察署檢察官
    被      告  戊○○
    被      告  甲○○
右列被告因偽造文書案件，經檢察官聲請簡易判決處刑（八十九年度偵字第一九五四
七號、第二三三五二號），本院高雄簡易庭認為不宜以簡易判決處刑（八十九年度雄
簡字第一四六０號），移送本院改依通常程序審理判決如左：
    主  文
戊○○連續商業負責人以明知為不實之事項，而填製會計憑證，處有期徒刑肆月，如
易科罰金，以參佰元折算壹日。又商業負責人，為納稅義務人以不正當方法逃漏稅捐
，處有期徒刑肆月，如易科罰金，以參佰元折算壹日。應執行有期徒刑陸月，如易科
罰金，以參佰元折算壹日，緩刑參年。
甲○○共同幫助納稅義務人以不正當方法逃漏稅捐，處有期徒刑參月，如易科罰金，
以參佰元折算壹日。緩刑貳年。
    事  實
一、戊○○係設於高雄市○○○街六四號「蟻蜂工程行」之實際負責人，屬商業會計
    法所稱之商業負責人，並以製作各類所得扣繳憑單及蟻蜂工程行之營利事業所得
    稅結算申報書為其附隨業務之人。明知丁○○於八十五年間；丁○○、丙○○及
    己○○於八十六年間，均未在蟻蜂工程行工作領薪，竟基於概括之犯意先後於八
    十五年及八十六年，營利事業所得稅申報期間，持其弟丁○○之身分證影本及具
    犯意聯絡均基於幫助戊○○犯意之甲○○所提供己○○之身分證影本與不詳姓名
    之成年工頭所提供之丙○○身分證影本等資料，再委由不知情之成年會計人員，
    於其業務上所掌管製作屬商業會計憑證之八十五、八十六年度各類所得扣繳暨免
    扣繳憑單（下稱扣繳憑單）上，虛偽登載丁○○於八十五年間在蟻蜂工程行領得
    工資三十一萬元及八十六年間，丁○○、丙○○及己○○分別在該工程行領得薪
    資五十萬元、三十萬元、三十萬元。並又據以填製該公司八十五、八十六年度營
    利事業所得稅結算申報書，將該不實之一百四十一萬元列為蟻蜂工程行之成本。
    復先後於八十五年及八十六年營利事業所得稅申報之期間，持向財政部高雄區國
    稅局申報蟻蜂工程行八十五、八十六年度之營利事業所得稅，使納稅義務人蟻蜂
    工程行以此不正當方法逃漏八十五年度營利事業所得稅七萬七千五百元、逃漏八
    十六年度營利事業所得稅二十七萬五千元萬元，足以生損害於丁○○等三人及稅
    捐稽徵機關核課營利事業所得稅之正確性。
二、案經財政部高雄區國稅局函送臺灣高雄地方法院檢察署檢察官聲請簡易判決處刑
    ，本院高雄簡易庭認為不宜以簡易判決處刑，移送本院改依通常程序審理。
    理  由
一、訊據被告戊○○對於右揭犯罪事實坦承不諱；被告甲○○固未否認係伊將己○○
    之身分證影本交由被告戊○○，然辯稱不知是要申報薪資之用，且事先有經己○○同意云云，然被告戊○○於本院審理時稱：「他確實不是工頭，但他有找好幾
    個工人來這邊做。己○○身分證影本是他給我的。為了報稅我有向他說可否幫忙
    找身分證讓我報稅，我還告訴他要經過對方同意。」；而被告甲○○亦自承：「
    我確實經過己○○同意。向他說老闆需要身分證來報薪資，所以取得她身分證」
    等語，足見其辯稱不知被告戊○○蒐集身分證影本何用顯係卸責之詞，並不足採
    ，而己○○於本院審理時並證稱，伊與被告甲○○是朋友，在八十六年曾將身分
    證交梁某辦貸款的事情，但從來沒有同意他拿給戊○○報稅，是被告甲○○所稱
    曾徵得己○○之同意之情亦不足採。此外，戊○○為蟻蜂工程行之實際負責人，
    而丁○○於八十五、八十六年間、丙○○及己○○於八十六年間並未任職於蟻蜂
    工程行等事實，分據證人乙○○、己○○、丙○○及丁○○於本院審理中證述屬
    實，復有各類所得扣繳暨免扣繳憑單、綜合所得稅核定通知書、檢舉書、財政部
    高雄區國稅局函等附卷可資佐證；又蟻蜂工程行虛列丁○○等人八十五、八十六
    年度薪資所得一百四十一萬元，計逃漏八十五、八十六年度營利事業所得稅之金
    額為三十五萬二千五百元，亦有財政部高雄區國稅局九十年三月九日財高國稅法
    字第九００一一九六二號、八十九年一月五日財高稅法字第八九０００七０八號
    函在卷可憑，堪認被告戊○○上開自白與事實相符，足資為被告甲○○不利之認
    定。
二、按檢察官聲請以簡易判決處刑案件，經法院認為有刑事訴訟法第四百五十一條之
    一第四項但書之情形者，應適用通常程序審判之，刑事訴訟法第四百五十二條定
    有明文。次按扣繳憑單係屬商業會計法第十五條、第十六條所定之內部原始商業
    會計憑證，經濟部經（八六）商字第八六二一０八０五號函釋甚明。本件蟻蜂工
    程行為獨資，戊○○為實際出資及負責之人，並負責該工程行工地承包及會計業
    務，業據被告自承在卷，並經同案被告甲○○及證人乙○○供認無訛，自屬商業
    登記法第九條及商業會計法第四條所稱之商業負責人，並為從事業務之人。被告
    委由不知情之會計人員製作不實之商業會計憑證即丁○○之「八十五年度各類所
    得扣繳暨免扣繳憑單」丁○○、丙○○及己○○等人「八十六年度各類所得扣繳
    暨免扣繳憑單」，並據以填寫該工程行八十五、八十六年度營利事業所得稅結算
    申報書，再持向財政部高雄區國稅局申報，使蟻蜂工程行因而逃漏營利事業所得
    稅三十五萬二千五百元，自足以生損害於丁○○等三人及稅捐稽徵機關核課營利
    事業所得稅之正確性，核被告戊○○所為，係犯商業會計法第七十一條第一款之
    填製不實會計憑證罪及稅捐稽徵法第四十七條第三款（公訴人起訴法條未引用）
    之罪，應依同法第四十一條論科。被告甲○○所為，係犯稅捐稽徵法第四十三條
    第一項之幫助逃漏稅捐罪。又商業會計法第七十一條第一款以明知不實之事項而
    填製會計憑證之罪，原即含有業務上登載不實之本質，應不再另論以刑法第二百
    十六條、第二百十五條之行使業務上登載不實文書罪（最高法院八十五年度臺上
    字第三一四五號、八十六年度臺上字第三四六三號判決參照），公訴人就此部分
    犯行，仍依刑法第二百十六條、二百十五條之行使業務上登載不實文書罪提起公
    訴，其起訴法條尚有未洽，應予變更。再者，被告戊○○對於己○○並未受雇在
    其工地工作一事知情，已如前述，被告甲○○於本院審理時亦自承，伊在被告戊○○之工地工作，並非工頭，為巴結陳某才幫他蒐集身分證影本，核與戊○○所
    述大致相符，足見被告甲○○並非工頭，於業務上不需為文書之登載，其前開所
    為僅在幫助被告戊○○逃漏稅捐，係犯稅捐稽徵法第四十三條第一項之幫助逃漏
    稅捐罪，公訴人誤指為刑法第二百十六條、二百十五條之行使業務上登載不實文
    書罪，亦有未洽，為其既已就被告甲○○提供己○○之身分証影本與被告戊○○
    此一基本事實提起公訴，於無礙於社會基本事實同一之範圍內，本院自得變更起
    訴法條予以判決，亦予說明之。又其利用不知情之會計人員製作上開不實扣繳憑
    單之商業會計憑證，及於營利事業所得稅結算申報書上登載不實，持向財政部高
    雄區國稅局申報而逃漏營利事業所得稅之行為，應依間接正犯論處。而稅捐稽徵
    法第四十七條第一款之規定，係將納稅義務人之公司責任，基於刑事政策考量，
    於其應處徒刑範圍，轉嫁於公司之負責人，故於此情形受罰之公司負責人，乃屬
    轉嫁代罰性質，被告既非逃漏稅捐之納稅義務人，自與所犯商業會計法第七十一
    條第一款之罪，不生方法結果之牽連關係（最高法院八十七年度臺上字第一九七
    四號判決參照），故被告戊○○所犯上開二罪，應予分論併罰。被告甲○○與提
    供丙○○身分證影本與被告戊○○之不知名成年工頭，就上開幫助蟻蜂工程行逃
    漏稅捐犯行，有犯意之聯絡及行為之分擔，應論以共同正犯。
三、爰審酌被告二人因不諳法令且貪圖小利而犯前開之罪，固有不是，然其等所逃漏
    稅捐之數額非鉅及犯罪後之態度並非不佳等一切情狀，分別量處如主文第一、二
    項所示之刑，並就被告戊○○部分定其應執行刑，並均諭知易科罰金之折算標準
    。又中華民國刑法第四十一條業經立法院於九十年一月四日修正，總統於同月十
    日公布，自該月十二日起施行，雖被告戊○○所犯之罪為最重本刑五年以下有期
    徒刑之罪，依其行為時即修正前刑法第四十一條之規定，所宣告之刑不得易科罰
    金，然因其行為後刑法第四十一條修正為：「犯最重本刑為五年以下有期徒刑以
    下之刑之罪，而受六月以下有期徒刑或拘役之宣告，因身體、教育、職業或家庭
    之關係，執行顯有困難者，得以一元以上三元以下折算一日，易科罰金。但確因
    不執行所宣告之刑，難收矯正之效，或難以維持法秩序者，不在此限。併合處罰
    之數罪，均有前項情形，其應執行之刑於六月者，亦同」，依刑法第二條第一項
    前段之規定，應適用修正後之刑法第四十一條第一項，所宣告之刑得易科罰金。
    而被告甲○○所犯為最重本刑三年以下有期徒刑之罪，且經本院量處六月以下有
    期徒刑，依其行為時即修正前刑法第四十一條之規定，所宣告之刑本得易科罰金
    ，然其行為後刑法第四十一條既經修正，自應依刑法第二條第一項前段，適用裁
    判時之法律即修正後之刑法第四十一條第一項之規定，附此敘明。再被告二人前
    均未曾受有期徒刑以上刑之宣告，有臺灣高等法院被告全國前案記錄表在卷可稽
    ，其等因一時貪利失慮，致罹刑章，經此次偵、審程序及刑之宣告教訓後，當知
    所警惕而信無再犯之虞，本院認對其二人所宣告之刑，均暫不執行為適當，爰就
    被告戊○○部分宣告緩刑三年，就被告甲○○部分宣告緩刑貳年，用啟自新。
四、至公訴意旨另認被告戊○○尚於八十七年度虛列丁○○之薪資十二萬元，因認被
    告就此尚有違反稅捐稽徵法及商業會計法之嫌，然訊之證人丁○○於本院審理時
    證稱，其八十七年度確實有於被告戊○○承包工程之工地工作，每日薪資約二千
    一佰元，共做六十日左右，共領得約十二萬元之工資等語（見本院九十年四月二
    十四日筆錄），足見就此部分被告戊○○申報於八十七年度申報丁○○十二萬之
    工資為其薪資成本，並非填製不實會計憑證，亦非逃漏稅捐，公訴人前開所指顯
    屬誤會，然因公訴人認此一部份與前開業經起訴有罪部分，具有連續犯之裁判上
    一罪關係，故不另為無罪諭知，併此敘明之。
據上論斷，應依刑事訴訟法第四百五十二條、第二百九十九條第一項前段、第三百條
，商業會計法第七十一條第一款，稅捐稽徵法第四十七條第三款、第四十一條、第四
十三條第一項，刑法第二條第一項、第十一條前段、第二十八條、第四十一條第一項
、第五十一條第五款、第七十四條第一款，罰金罰鍰提高標準條例第二條，判決如主
文。
中      華      民      國      九十      年五      月      二    日
                                  臺灣高雄地方法院刑事第二庭
                                      法  官  卓立婷
右正本證明與原本無異。
如不服本判決，應於判決送達後十日內，向本院提出上訴狀。
                                      書記官    陳家宏
中    華    民    國      九十      年      五      月      七      日


司法院資訊處製作；財團法人民間司法改革基金會備份。
